【裁判字號】    98,上,545
【裁判日期】    981222
【裁判案由】    返還保證金
【裁判全文】
臺灣高等法院民事判決                   98年度上字第545號
上  訴  人  財政部國有財產局台灣北區辦事處
法定代理人  乙○○
訴訟代理人  龔維智律師
被上訴人    甲○○
訴訟代理人  方伯勳律師
            謝思賢律師
上列當事人間請求返還保證金事件，上訴人對於中華民國98年4
月30日台灣台北地方法院98年度訴字第78號第一審判決提起上訴
，本院於98年12月8日言詞辯論終結，判決如下：
    主  文
原判決關於命上訴人給付超過「自民國九十七年七月十八日起，
至清償日止，按年息百分之五計算之利息」部分，暨該部分假執
行之宣告，並命負擔訴訟費用之裁判均廢棄。
上開廢棄部分，被上訴人在第一審之訴及假執行之聲請均駁回。
其餘上訴駁回。
第一、二審訴訟費用由被上訴人負擔百分之一，餘由上訴人負擔
。
    事實及理由
一、本件被上訴人主張：
    (一)緣上訴人於民國（下同）97年4月24日公告標售「97年度
      第6批國有非公用不動產」，其中第7標號即坐落於台北市
      士林區○○段○○段423、431地號，面積共1,057平方公
      尺之2筆土地（下稱系爭土地），經上訴人於標售公告中
      註記其使用分區為「第一種住宅區」，伊因信賴上開標售
      公告上之註記，誤信系爭土地性質上可供建築住宅使用，
      乃於同年5月8日以新台幣（下同）3,328萬5,000元標購系
      爭土地，並於上訴人宣布得標後繳交保證金320萬元。嗣
      經伊委請建築師進行系爭土地之初步規劃時，始發現系爭
      土地不僅坡度超過30％，依台北市山坡地開發要點第4點
      之規定不得作為建築基地使用，無論於法律上或事實上均
      無法作為建築住宅之用。為此伊乃委請律師於97年7月16
      日去函上訴人，主張依民法第88條第2項錯誤之意思表示
      規定撤銷伊標購之意思表示，並請求上訴人返還伊前所繳
      交之保證金320萬元，詎上訴人非但拒絕返還，更於97 年
      7月15日以台財產北處字第09740020201號函主張沒收伊前
      所繳納之保證金，伊迫於無奈，不得已提起本件訴訟。
    (二)按「意思表示之內容有錯誤，或表意人若知其事情即不為
      意思表示者，表意人得將其意思表示撤銷之。但以其錯誤
      或不知事情，非由表意人自己之過失者為限」、「當事人
      之資格，或物之性質，若交易上認為重要者，其錯誤，視
      為意思表示之錯誤」，民法第88條第1項、第2項定有明文
      。依該條規定，可知「當事人之資格」與「物之性質」之
      錯誤，原非意思表示內容之錯誤，然因此「當事人之資格
      」與「物之性質」，若於『交易上既認重要』，則恆足以
      左右當事人是否為該法律行為之意思表示，乃特別立法將
      此亦擬制為意思表示內容之錯誤，至於所謂「交易上認為
      重要」者，自應依社會一般人之觀念為準，而就客觀以判
      斷之。本件兩造固未以系爭土地應可供建築使用為買賣契
      約之約定事項，但依台北市山坡地開發建築要點第4點規
      定：「開發區域內原自然地形平均坡地超過百分之三十者
      ，除水土保持必要設施外，不得作為建築使用…」，因系
      爭土地平均坡度為42.95％，超過上開規定甚多，故不得
      作為建築基地使用。而系爭土地經地政機關編列之地目為
      「建地」，且上訴人於拍賣公告亦特別標識使用分區為「
      第一種住宅區」，則該地能否作為建築住宅使用，不僅攸
      關該地之開發、利用方式，亦為影響該土地價值及承購者
      承購意願之重要關鍵，於客觀上當屬交易上重要之事項，
      伊因信賴上訴人標售公告註記而誤認系爭土地之性質可供
      建築住宅使用，屬民法第88條第2項所規定之「物之性質
      錯誤，於交易上認為重要」之範疇，至為明顯。伊自得依
      民法第88條第1項、第2項之規定，撤銷其標購系爭土地之
      錯誤意思表示。
    (三)又是否具有民法第88條第1項但書所謂之「過失」，係以
      一般人處於表意人相同地位時，是否亦將產生相同之錯誤
      為認定之標準。本件系爭土地之地目經地政機關編列為「
      建地」，上訴人於標售公告上亦特別註明使用分區為「第
      一種住宅區」，且由兩造提出之系爭土地相片觀之，可知
      系爭土地係坐落於當地社區之內，鄰近土地亦係作為建築
      使用，凡此均足使一般人具有該地可供建築住宅之誤信，
      被上訴人自無任何之過失。至上訴人於標售公告內，固載
      有「標售房地之都市計劃使用分區或非都市土地使用編定
      ，係依當地縣市政府核發之都市計劃使用分區證明書或地
      政事務所所核發之土地登記簿謄本記載，有關土地使用管
      制、地籍資料，請投標人自行向當地縣、市政府、地政機
      關查詢，並請至現場參觀」、「標售之不動產，由投標人
      自行至現場參觀。得否建築使用，應請自行依建築法規評
      估」等語，惟因系爭土地之實際坡度須待實際測量始能得
      知，且因通往系爭土地之前後道路，迄今由當地社區居民
      以鐵柵封鎖管制進出，一般人根本無法至現場查看，更遑
      論至現場實際進行坡度勘測，是以一般人對於系爭土地坡
      度逾法令限制而無法建築住宅使用乙節，事實上確係無從
      查知，伊自無任何之過失。
    (四)又上訴人於標售公告上所載「按現況點交」之文字，性質
      上僅係排除瑕疵擔保責任之特約，目的在阻卻出賣人所交
      付標的物具有瑕疵時之擔保責任，此與當事人於締結買賣
      契約時之意思表示是否發生錯誤之情事，及判斷其錯誤有
      無過失，本係不同之二事；另按「法律行為經撤銷者，視
      為自始無效」、「無法律上之原因而受利益，致他人受損
      害者，應返還其利益。雖有法律上之原因，而其後已不存
      在者，亦同」，民法第114條、第179條定有明文。伊依民
      法第88條第1項、第2項之規定，撤銷其標購系爭土地之錯
      誤意思表示後，則兩造就系爭土地所成立之買賣契約視為
      自始無效，上訴人受領伊所繳交之320萬元保證金即欠缺
      法律上原因，爰依民法第179條、182條第2項之規定，求
      為命上訴人應給付伊320萬元，及自97年7月17日起至清償
      日止，按年息百分之5計算利息之判決（原審為被上訴人
      勝訴之判決，上訴人聲明不服，提起上訴）。並答辯聲明
      ：上訴駁回。
二、上訴人則以：
    (一)伊於97年4月24日公告標售系爭2筆土地時，於標售公告第
      4點已載明「標售房地之都市計劃使用分區或非都市土地
      使用編定，係依當地縣、市政府核發之都市計劃使用分區
      證明書或地政事務所核發之土地登記簿謄本記載，有關土
      地使用管制、地籍資料，請投標人自行向當地縣、市政府
      、地政機關查詢，並請逕至現場參觀」，且標售公告所附
      標售不動產附表編號第7標之備註欄3記載「按現狀點交，
      地上物概由得標人自理」，而投標須知第3條亦載有「標
      售之不動產，由投標人自行至現場參觀。得否建築使用，
      應請自行依建築法規評估」，可知兩造間並無以系爭土地
      應可供建築使用作為本件買賣契約之約定事項，伊僅負有
      按系爭土地現狀點交之義務，被上訴人用途為何？系爭土
      地是否符合被上訴人規劃用途？自與伊無涉。
    (二)伊於標售公告所載內容均符合相關作業程序，並無應記載
      而未記載之事項，亦無系爭土地可供建築使用之保證。被
      上訴人主張系爭土地無法建築之理由係依台北市建築管理
      處98年1月17日北市都建照字第09773979400號函表示之系
      爭土地平均坡度為42.95%，未符合台北市山坡地建築開發
      要點第4點之規定為據；然即便未符合該要點之規定，同
      一函文中亦表明得依台北市政府93年8月16日府都規字第
      09319082900號函重新檢討坡度計算，並剔除坡度較陡峻
      區域後，檢討是否符合規定，是由此可知，系爭土地亦非
      絕對不得供建築之用，僅需再加規劃即可。
    (三)按民法第88條意思表示之錯誤，係指意思表示之內容或表
      示行為有錯誤者而言，與為意思表示之動機有錯誤之情形
      有別，有最高法院51年台上字第3311號判例意旨參照。被
      上訴人選定系爭土地參加投標，其向伊購買系爭土地之用
      途與期待存在於被上訴人之內心，並未表示於外，被上訴
      人在其意思形成之過程中，對於就其決定為某特定內容意
      思表示具有重要性之事實，認識不正確，此並非意思表示
      內容有錯誤，不受意思表示錯誤規範之保護。本件兩造間
      並未以系爭土地應可供建築使用作為買賣契約之約定事項
      ，故縱使被上訴人就標的物之用途有所誤認而參加標購，
      係屬動機之錯誤，而非民法第88條所規定之意思表示錯誤
      ，揆諸前開判例意旨，被上訴人不得撤銷其標購系爭土地
      之意思表示。退步言之，不論係意思表示內容有錯誤，或
      表意人若知其事情即不為意思表示者，其應於非由表意人
      自己之過失所致者，始得為撤銷之。伊於標售公告及投標
      須知上均一再表明，有關土地使用管制或得否建築使用，
      投標人應洽當地政府及地政機關查詢有關資料，並促請投
      標人自行至現場查看確認，且於投標前並非不可向台北市
      政府相關局處查詢得知，而土地使用分區記載為「第一種
      住宅區」、土地謄本地目為「建」之記載，抑或周圍土地
      蓋滿建物等，均未代表系爭土地即可自由建築不受限制，
      此應為欲購地建築者之常識，再而，被上訴人自陳其投標
      動機係為建築，且於前所提出之律師函中自稱乃誤信公告
      註明「第一種住宅區」即係可供建築使用之土地，顯已自
      承自身過失。甚而，若被上訴人於投標前至現場查看，發
      現無法進入現場，應可要求伊說明處理，先視伊處理情形
      再決定是否投標，即當不致為錯誤判斷而貿然參加標購，
      被上訴人作為投標者並未盡其注意義務，顯有過失，已無
      疑義。
    (四)綜上，本件兩造間並未約定以系爭土地應可供建築作為買
      賣契約之約定事項；伊亦未保證系爭土地可供建築使用，
      是縱使被上訴人就標的物之用途有所誤認而參加標購，係
      屬動機之錯誤，而非民法第88條所規定之意思表示錯誤，
      被上訴人不得撤銷其標購系爭土地之意思表示；又伊標售
      系爭土地時，既已於公告事項上載明土地使用管制請投標
      人自行向當地縣、市政府、地政機關查詢等語，且投標人
      又非不可向台北市政府相關局處查詢得知系爭土地之使用
      限制或得否建築等資訊，被上訴人應買之意思表示若有錯
      誤，顯係因其怠於投標前查詢所致，被上訴人應自負過失
      之責，依民法第88條第1項但書規定，亦不得主張撤銷其
      意思表示等語，資為抗辯。並上訴聲明：(1)原判決廢棄；
      (2)被上訴人在第一審之訴及假執行之聲請均駁回。
三、兩造不爭執之事項（見本院卷第53頁、第99頁反面）：
    (一)上訴人於97年4月24日公告標售「97年度第6批國有非公用
      不動產」，其中編號第7標為坐落台北市○○區○○段1小
      段423、431地號，面積共1,057平方公尺，都市計劃使用
      分區編定為第一種住宅區。
    (二)被上訴人於97年5月8日以3,328萬5,000元得標，並於得標
      後繳交保證金320萬元。
    (三)被上訴人逾期未繳清土地價款，上訴人於97年7月15日以
      台財產北處字第09740020201號函，通知被上訴人依投標
      須知第11點第2項第2款規定，兩造買賣契約關係消滅，依
      法沒收保證金。
    (四)被上訴人於97年7月16日委請律師以博理97勳法字第011號
      律師函撤銷投標購買系爭土地之錯誤意思表示，請求返還
      保證金。
四、本件經依民事訴訟法第463條準用同法第270條之1第1項第3
    款規定，整理並協議簡化爭點後，兩造同意就本院98年12月
    8日言詞辯論時，兩造協議簡化之爭點為辯論範圍（見本院
    卷第53頁、第54頁、第99頁反面筆錄）。茲就兩造之爭點及
    本院之判斷，分述如下：
    (一)兩造間有無以系爭土地應可供建築使用作為買賣契約之約
      定事項？
      上訴人主張兩造間並無以系爭土地應可供建築使用作為買
      賣契約之約定乙節，被上訴人並不爭執（見本院卷第70頁
      之書狀）。
    (二)系爭土地是否無法作為建築基地使用？
      1.台北市建築管理處於原審查詢系爭土地能否供建築使用
        乙案時，於98年3月3日以北市都建照字第09865766200
        號函回復：「本案本處業於98年1月17日北市都建照字
        第09773979400號函復陳情人甲○○君在案，旨揭兩筆
        地號經技師平均坡度檢討為42.95％超過30％，依『台
        北市山坡地開發建築要點』規定，不得配置建築物及計
        入建築基地面積檢討建蔽率與容積率，有關坡度分析及
        得否建築應委請本市（台北市）開業建築師及相關技師
        檢討辦理」等語，有台北市建築管理處上開函文暨附該
        處前函復被上訴人即陳情人之函文影本各1份附卷可稽
        （見原審卷第82頁至第85頁）。
      2.而依台北市建築管理處於98年1月17日以北市都建照字
        第09773979400號函復被上訴人陳情案之內容觀之，文
        內記載系爭地號土地經查都市計畫查詢系統，係位於71
        年9月24日府工二字第39394號公告「修訂雙溪中央社區
        （第一期社區）細部計畫（通盤檢討）暨配合修訂主要
        計畫案」範圍，其土地使用分區係屬第一種住宅區，按
        「台北市土地使用分區管制規則」第6條，第一種住宅
        區允許使用為獨立、雙拼住宅等及附條件允許使用多戶
        住宅等使用類組，並該計畫範圍內申請建築應依山坡地
        開發建築要點管制地區辦理，另按「台北市山坡地開發
        建築要點」第4點規定：「開發區域內原自然地形平均
        坡地超過百分之三十者，除水土保持必要設施外，不得
        作為建築使用…」，本件所檢附技師簽證坡地分析表之
        平均坡度為42.95％，並未符合上開要點規定，建議依
        本市（台北市）93年8月16日府都規字第09319082900號
        函重新調整檢討坡度計算，並剔除坡度較陡峻區域後，
        檢討是否符合上開要點規定…等語（見原審卷第83頁之
        函文）。因上開函文中有關「重新調整檢討坡度計算，
        並剔除坡度較陡峻區域後，檢討是否符合規定」等語，
        係台北市建築管理處於表示系爭土地不得作為建築使用
        後，附帶對被上訴人提出之建議，且須被上訴人為上開
        改善措施後，再重新檢討是否符合上開台北市山坡地開
        發建築要點第4點之規定，故上訴人擷取上開函文中之
        部分記載，抗辯系爭土地亦非絕對不得供建築之用，僅
        需再加規劃即可云云，自非可採。從而，被上訴人主張
        系爭土地因平均坡度超過30％，依台北市山坡地開發要
        點第4點之規定，不得作為建築基地使用乙節，堪信為
        真實。
    (三)系爭土地若坡度超過30％，是否屬於交易上認為重要之物
      之性質錯誤？被上訴人投標之意思表示若有錯誤，是否被
      上訴人之過失所致？被上訴人得否撤銷投標購買之意思表
      示？
      1.按意思表示之內容有錯誤，或表意人若知其事情即不為
        意思表示者，表意人得將其意思表示撤銷之。但以其錯
        誤或不知事情，非由表意人自己之過失者為限；當事人
        之資格，或物之性質，若交易上認為重要者，其錯誤，
        視為意思表示之錯誤，民法第88條第1項、第2項分別定
        有明文。揆諸上開規定，可知當事人之資格與物之性質
        之錯誤，原非意思表示之內容錯誤，惟因其等在交易上
        認為重要，故民法第88條第2項乃將其等錯誤視為意思
        表示內容之錯誤，使生相同之效果。另按「系爭土地既
        不能供建築之用，而被上訴人根據土地登記簿謄本上地
        目為『建』之記載，誤認以為可供建築之用而予買受，
        自係對於買賣標的物之性質(用途與價值)發生誤認。又
        自主觀而言，若被上訴人購地之初，知悉該地不能供建
        屋之用，必不致支付上述高價購買，應可斷言。再從客
        觀而言，上訴人提出之土地登記簿謄本既記載地目為建
        ，且上開土地周圍復已蓋滿建物，而上訴人又以建地之
        價格出售，自足造成被上訴人對於上開土地產生無任何
        建築限制之確信，以此，凡一般人若處於被上訴人之表
        意人地位，亦易為相同錯誤之意思表示，茲系爭土地之
        性質，在交易上確屬重要，被上訴人依民法第88條第2
        項規定，自得將此項錯誤之意思表示撤銷」（最高法院
        82 年台上字第215號判決意旨參照）。
      2.系爭土地若坡度超過30％，是否屬於交易上認為重要之
        物之性質錯誤？經查：
        按所稱「物之性質錯誤」，係指法律行為之標的物所
          具有之內在條件錯誤，即是標的物之同一性並無錯誤
          ，但表意人對該標的所具有之內在條件（性質）有所
          誤認。
        本件兩造雖未以系爭土地應可供建築使用作為買賣契
          約之約定事項，但民眾標售國有土地之目的或在供建
          築使用，或在投資之用，此為眾所皆知之事實。惟系
          爭土地之平均坡度為42.95％，依台北市山坡地開發
          建築要點第4點規定，無法供作建築住宅使用乙節，
          亦如前述，是以上開錯誤係屬物之性質錯誤，上訴人
          抗辯僅屬動機錯誤云云，自非可採。又系爭土地因上
          開限制不僅影響系爭土地開發、利用，亦將影響系爭
          土地之市場交易價值判斷及承購者承購之意願，依社
          會一般人之觀念，均會認為於交易上係屬重要。
      3.被上訴人投標之意思表示內容若有錯誤，是否被上訴人
        之過失所致？經查：
        被上訴人主張通往系爭土地之前後道路，迄今由當地
          社區居民以鐵柵門封鎖管制進出，一般人根本無法至
          現場查看，更無法至現場實際進行坡度勘測乙節，有
          兩造於原審提出系爭土地道路前後確有鐵柵門設置之
          照片9幀在卷可憑（上訴人提出7幀、被上訴人提出2
          幀，見原審卷第96頁、第97頁、第100頁至第102頁）
          ；且證人即於系爭土地投標前至系爭土地勘查之陳銘
          蒼到庭證稱：伊於投標前有至系爭土地勘查，該社區
          警衛以伊與被上訴人非社區住戶，且該社區最近遭小
          偷，故不讓其等進入等語（見本院卷第74頁），故堪
          信被上訴人此部分主張為真實。至上訴人之員工江靜
          福雖亦到庭證稱：伊得以進入系爭土地查看並拍照等
          語，惟其亦證稱：警衛有問他們要作何事？伊有向警
          衛表明身分是上訴人員工，是要進入系爭土地拍照之
          目的後，警衛就讓他們進入等語（見本院卷第74頁反
          面、第75頁）。是以上訴人抗辯任何人均得至系爭土
          地勘查云云，尚與事實不符，不足採信。
        又上訴人雖抗辯伊於標售系爭土地時，已在公告事項
          上載明土地使用管制請投標人自行向當地縣、市政府
          、地政機關查詢，且投標人又非不可向台北市政府相
          關局處查詢得知系爭土地之使用限制或得否建築等資
          訊，伊於標售公告所載內容均符合相關作業程序云云
          。惟查因被上訴人無法至現場勘查系爭土地，已如前
          述，故被上訴人自無法再向台北市政府產業發展局查
          詢系爭土地之實際坡度為何？有無使用限制或得否建
          築等情；另因上訴人於標售公告上已記載系爭土地之
          使用分區為第一種住宅區，且由兩造提出之系爭土地
          照片觀之，系爭土地係坐落於兩造拍攝之社區之內，
          於客觀上，亦足使一般人具有系爭土地可供建築住宅
          使用之誤信。至上訴人上開標售公告雖符合相關作業
          程序，惟該等相關作業程序係規範上訴人於標售時應
          為之程序，至於該等標售公告對外公告時，是否會造
          成投標者發生錯誤情事時，仍應依客觀情形判斷之，
          故上訴人以其已符合相關作業程序，抗辯被上訴人不
          得依民法第88條第1項、第2項之規定撤銷投標購買之
          意思表示云云，尚非可採。
        從而，被上訴人主張其就投標之意思表示內容雖有錯
          誤，但並非伊之過失所致乙節，堪予採信。
      4.被上訴人得否撤銷投標購買之意思表示？
        綜上所述，系爭土地既不能供建築之用，而被上訴人
          根據上訴人於標售公告上「都市計畫使用分區」為「
          第一種住宅區」之記載，致誤認以為可供建築之用而
          予買受，自係對於買賣標的物之性質（用途與價值）
          發生誤認；又自主觀而言，若被上訴人購地之初，知
          悉該地不能供建屋之用，必不至以高於底價3,171萬
          元甚多之3,328萬5,000元購買系爭土地；再從客觀而
          言，上訴人於標售公告記載「都市計畫使用分區」為
          「第一種住宅區」，且系爭土地係位於社區之內，自
          足造成被上訴人對於上開土地產生無任何建築限制之
          確信。據此，凡一般人若處於被上訴人之表意人地位
          ，亦易為相同錯誤之意思表示，茲系爭土地之性質，
          在交易上確屬重要，被上訴人依民法第88條第2項規
          定，自得將此項錯誤之意思表示撤銷。
        至上訴人抗辯其於標售公告第7標之備註欄3內記載「
          按現狀點交，地上物概由得標人自理」，伊僅負有按
          系爭土地現狀點交之義務乙節，因上開記載僅係關於
          排除瑕疵擔保責任之特約，目的在阻卻出賣人所交付
          標的物具有瑕疵時之擔保責任，此與兩造於締結買賣
          契約時之意思表示是否發生錯誤之情事，以及判斷被
          上訴人對於前開之錯誤有無過失等情，尚無關連；又
          本件屬物之性質錯誤，並非上訴人所抗辯之動機錯誤
          ，已如前述，是以本件即無最高法院51年度台上字第
          3311號判例之適用，附此說明。
    (四)被上訴人依據民法第179條、第182條第2項規定請求上訴
      人返還保證金是否有理由？
      1.按「法律行為經撤銷者，視為自始無效」、「無法律上
        之原因而受利益，致他人受損害者，應返還其利益。雖
        有法律上之原因，而其後已不存在者，亦同。」民法第
        114條、第179條定有明文。
      2.查被上訴人依民法第88條之規定撤銷其標購系爭土地之
        錯誤意思表示後，則兩造就系爭土地所成立之買賣契約
        視為自始無效，上訴人受領被上訴人所繳交之320萬元
        保證金即欠缺法律上之原因，被上訴人主張依民法第
        179條之規定請求上訴人返還所受領之利益及利息，於
        法自屬有據。
五、綜上所述，被上訴人依據不當得利之法律關係，請求上訴人
    給付320萬元及自97年7月18日（被上訴人委請律師撤銷投標
    購買系爭土地之錯誤意思表示，請求返還保證金之97年7月
    16日97勳法字第011號律師函於97年7月17日寄達上訴人－見
    原審卷第31頁之掛號郵件收件回執影本，利息應自翌日起算
    ）起，至清償日止，按年息百分之5計算之利息，自屬正當
    ，應予准許。至超過上開部分之請求，非屬正當，即屬不應
    准許。從而原審就上開應予准許部分，所為上訴人敗訴之判
    決，並無不合。上訴論旨指摘原判決此部分不當，求予廢棄
    改判，為無理由，應駁回其上訴。就上開不應准許部分，所
    為上訴人敗訴之判決，尚有未洽，上訴意旨指摘原判決此部
    分不當，求予廢棄改判，為有理由。
六、兩造其餘之攻擊或防禦方法及所用之證據，經本院斟酌後，
    認為均不足以影響本判決之結果，爰不逐一論列。
七、據上論結，本件上訴為一部有理由，一部無理由，依民事訴
    訟法第450條、第449條第1項、第79條，判決如主文。
中    華    民    國    98    年    12    月    22    日
                    民事第十六庭
                        審判長法  官  王聖惠
                              法  官  謝碧莉
                              法  官  邱瑞祥
正本係照原本作成。
上訴人如不服本判決，應於收受送達後20日內向本院提出上訴書
狀，其未表明上訴理由者，應於提出上訴後20日內向本院補提理
由書狀（均須按他造當事人之人數附繕本）上訴時應提出委任律
師或具有律師資格之人之委任狀；委任有律師資格者，另應附具
律師資格證書及釋明委任人與受任人有民事訴訟法第466條之1第
1項但書或第2項（詳附註）所定關係之釋明文書影本。
中    華    民    國    98    年    12    月    22    日
                              書記官  明祖星
附註：
民事訴訟法第466條之1（第1項、第2項）：
對於第二審判決上訴，上訴人應委任律師為訴訟代理人。但上訴
人或其他法定代理人具有律師資格者，不在此限。
上訴人之配偶、三親等內之血親、二親等內之姻親，或上訴人為
法人、中央或地方機關時，其所屬專任人員具有律師資格並經法
院認為適當者，亦得為第三審訴訟代理人。

司法院資訊處製作；財團法人民間司法改革基金會備份。
